臺灣彰化地方法院民事判決
111年度簡上字第55號
上  訴  人  林柔文  
訴訟代理人  嚴佳宥律師
複代理人    張家豪律師
被上訴人    陳柏凱  
訴訟代理人  盧永和律師
複代理人    張佳瑋律師
上列當事人間請求確認本票債權不存在事件，上訴人對於民國11
1年2月9日本院彰化簡易庭110年度彰簡字第211號第一審判決，
提起上訴，本院合議庭於民國111年7月12日言詞辯論終結，判決
如下：
    主  文
上訴駁回。
第二審訴訟費用由上訴人負擔。
    事實及理由
壹、兩造陳述：
一、上訴人於原審及上訴審主張：
　⒈上訴人雖在附表所示2紙本票（下合稱系爭本票）發票人欄簽
    名後交付被上訴人，惟未在票面記載金額及發票日。被上訴
    人持有系爭本票之原因，係被上訴人要求上訴人簽發，依對
    話紀錄可知，被上訴人聲稱僅為對其之保障，並沒有要做什
    麼，也說不會在本票上亂寫上訴人不知道的東西，顯見上訴
    人並未授權被上訴人得補充本票上未記載之金額及發票日。
　⒉兩造曾訂立合作協議書，依據兩造對話紀錄可知，系爭本票
    係為擔保此合作協議書，而依合作協議書內容，被上訴人於
    民國（下同）108年6月14日投資新臺幣（下同）100萬元，
    上訴人每月按獲利百分之4分配紅利予被上訴人，合作協議
    書有效期限應自108年6月起至109年6月。又依兩造對話紀錄
    ，被上訴人自承「分紅本來就是要拿錢不然呢 之前去你店
    裡拿現金，後來我也拿去養女朋友了」，可以確定分配紅利
    金額係浮動的，上訴人確實有按月分配紅利予被上訴人，分
    別以現金及匯款之方式。依合作協議書第5項約定「如甲方
    （按即上訴人）未按造上述約定進行，乙方（按即被上訴人
    ）有權利立即終止合約內容並返還投資總金額100萬元」，
    被上訴人若真未收到分紅，應於每月26日左右催告上訴人，
    然被上訴人迄109年6月底，並未曾終止合作協議書，被上訴
    人若真未按月收到分紅，又怎會於110年2月12日仍再要求上
    訴人多分紅或是繼續合作。此外，合作協議書於109年6月已
    經到期，票據擔保之原因關係已不存在。被上訴人於110年2
    月仍持續以本票脅迫上訴人分配紅利，上訴人不從，被上訴
    人始聲請本票裁定，並非上訴人真有積欠被上訴人投資紅利
    。
　⒊另被上訴人於對話紀錄自承「你搬來道周路252號，我前後回
    收45萬，你搬來道周路91號我前後跟你拿48萬元，再加上你
    分紅給我的」，顯見被上訴人投資100萬元，已經從上訴人
    處收取至少93萬元，而投資本來就有賺有賠，該合作協議並
    未保證獲利來源並非出於投資本金。
  ⒋又被上訴人取得系爭本票後，未向上訴人提示請求付款，不
    得對原告行使票據權利，被上訴人雖稱於110年2月9日曾以
    通訊軟體line向上訴人提示付款云云，惟經檢視被上訴人提
    出之對話紀錄截圖，自上午10時17分開始迄晚間10時48分，
    均未見有提示付款之對話，亦不可能有現實提示付款之可能
    。被上訴人依票據法第123條規定，持系爭本票向本院聲請
    以110年度司票字第234號裁定准予強制執行，難謂正當。
  ⒌為此，提起本件確認之訴，並請求確認被上訴人所持系爭本
    票對上訴人之本票債權不存在等語。　　　
二、被上訴人則以：
　⒈上訴人曾邀約被上訴人投資，並向被上訴人借款，兩造並就
    投資部分訂立合作協議書為憑。上訴人迄110年1月28日止，
    尚應向被上訴人清償借款8萬元，及依合作協議書向被上訴
    人清償148萬元，合計156萬元，被上訴人曾於當日以簡訊請
    求上訴人履行，上訴人讀取簡訊後，未曾否認其債務，僅藉
    詞拖延；又上訴人迄110年2月9日止，應清償之借款增至84,
    000元，連同合作協議書所應清償之148萬元，合計1,564,00
    0元，與系爭本票合計金額相符，被上訴人曾於當日以簡訊
    請求上訴人履行，上訴人讀取簡訊後，仍未否認其債務，僅
    藉詞拖延。
　⒉上訴人所提出109年2月11日、109年2月12日對話紀錄截圖，
    實際日期及內容與上訴人之聊天紀錄不合，且此些對話紀錄
    亦非被上訴人與上訴人之聊天紀錄，明顯為上訴人所偽造。
  ⒊原告既在系爭本票發票人欄簽名後交付被告，應負票據責任
    ，上訴人未舉證沒有空白授權等語。
三、原審以上訴人未能舉證證明其未授權他人記載系爭本票金額
    及發票日，又未舉證證明被上訴人未向上訴人提示系爭本票
    請求付款，且被上訴人既否認兩造間並無債務關係存在，上
    訴人復未就該部分之事實舉證證明，另被上訴人提出之簡訊
    截圖，形式上亦難認兩造間並無債務關係存在，而駁回上訴
    人之請求。上訴人不服，提起上訴，上訴聲明：㈠請求廢棄
    原判決。㈡確認被上訴人持有上訴人名義為發票人之下列二
    張本票債權不存在：⒈以上訴人名義所簽發、面額148萬元、
    發票日期108年6月14日、票號WG0000000號之本票；⒉以上訴
    人名義所簽發、面額8萬4千元、發票日108年6月14日、票號
    WG0000000之本票。被上訴人則聲明：上訴駁回。
貳、兩造不爭執之事項：
　㈠兩造於108年間簽訂合作協議書。上訴人並簽發如附表所示二
    紙本票交付被上訴人。
　㈡被上訴人持上訴人簽發之系爭本票，聲請裁定准予強制執行
    ，經本院簡易庭110年度司票字第234號民事裁定准予之（下
    稱系爭本票裁定）。　　　
參、本院之判斷：　　
一、按確認法律關係之訴，非原告有即受確認判決之法律上利益
    者，不得提起之，民事訴訟法第247條第1項前段定有明文。
    所謂即受確認判決之法律上利益，係指法律關係存否不明確
    ，原告主觀上認其在法律上之地位有不安之狀態存在，此種
    不安之狀態，能以確認判決將之除去者而言。本件被上訴人
    持系爭本票向本院聲請系爭本票裁定，經本院裁定准予強制
    執行，而上訴人否認系爭本票債權存在，並以此為由拒絕給
    付票款，顯然兩造間就系爭本票權利存在與否發生爭執，攸
    關上訴人是否負有給付票款予被上訴人之義務，如不訴請確
    認，上訴人在私法上之地位將有受侵害之危險，且此種不安
    之狀態，能以確認判決將之除去，從而上訴人提起本件確認
    本票債權不存在之訴，即有確認之法律上利益。
二、上訴人主張被上訴人未提示系爭本票，不得行使票據權利，
    有無理由？
  ⒈按本票既載明免除作成拒絕證書，則執票人聲請裁定准予強
    制執行時，自毋庸提出已為付款提示之證據。票據債務人若
    抗辯執票人未經提示付款，即應負舉證責任（最高法院84年
    度台抗字第22號裁定、72年度台上字第598號判決參照）。
  ⒉經查，系爭本票記載免除作成拒絕證書（原審卷第11頁），
    被上訴人於原審法院聲請系爭本票裁定准許強制執行時，於
    其聲請狀內業已載明：系爭本票未載明到期日，經提示未獲
    付款等語（原審卷第11頁），則上訴人主張被上訴人未經提
    示付款，既為被上訴人所否認，依上開規定，自應由上訴人
    負舉證責任。惟上訴人對此並未舉證以實其說。況本票發票
    人為主債務人，負給付票據金額義務，而提示付款僅為行使
    票據追索權之形式要件，此與票據債務是否存在，核屬二事
    。縱執票人未依法提示付款，發票人之票據債務亦不因此消
    滅。是上訴人主張被上訴人未提示系爭本票，不得行使票據
    權利，並確認系爭本票債權不存在云云，自不足取。　　
三、上訴人主張其在系爭本票發票人欄簽名後交付被上訴人，惟
    未授權他人記載票面金額及發票日，系爭票據欠缺應記載事
    項而無效，有無理由？
　⒈按所謂本票，係指發票人簽發一定之金額，於見票時無條件
    支付與受款人或執票人之票據，是以本票之交付作為支付工
    具，以代現金之給付，係屬常態，發票人若主張其交付系爭
    支票僅係交持票人保管、單純保證（即不能提示兌現），即
    屬變態之事實，應其就此變態之事實負舉證責任。次按票據
    上應記載之事項，如未記載，其票據固屬無效，但發票人非
    不得授權第三人補填，完成票據行為，且授權執票人填載票
    據上應記載之事項，包括絕對應記載事項及相對應記載事項
    （最高法院70年度台上字第4447號、67年台上字第3896號裁
    判參照）。又票據之應記載事項，除簽名外，其餘發票日、
    金額等，發票人均可不自行填載，而授權他人補填，以完成
    發票行為，此亦為社會常見之簽發票據型態。故本票之發票
    人在本票上簽名或蓋章並交付本票予他人，應認本票於簽發
    時，發票人係親自或授權他人填寫日期、金額等應記載事項
    為常態，而未親自或授權他人填載日期、金額等應記載事項
    為非常態。而事實有常態與變態之分，其主張常態事實者無
    庸負舉證責任；反之，主張變態事實者，則須就其所主張之
    事實負舉證責任（最高法院86年度台上字第891號、97年度
    台上字第425號裁判參照）。
　⒉上訴人主張依兩造於110年2月11日之line對話紀錄內容：被
    上訴人聲稱系爭本票僅為對其之保障，並沒有要做什麼，也
    說不會在本票上亂寫上訴人不知道的東西，顯見上訴人並未
    授權被上訴人得補充本票上未記載之金額及發票日等語。惟
    此對話紀錄已為被上訴人否認形式上之真正。而經本院核對
    兩造分別提出line對話紀錄，觀諸被上訴人於原審提出兩造
    於110年2月9日之對話內容，被上訴人係就上訴人積欠費用
    為催討（見原審卷第123頁）；而上訴人所提出聲稱係兩造
    於110年2月11日之line對話紀錄（見本院卷第17-23頁）：
    被上訴人係要求上訴人就分紅比例酌加等語。恆以常情若被
    上訴人已於110年2月9日就分紅及借款屢屢向上訴人催討，
    並以110年2月9日作為系爭本票之發票日，向上訴人請求系
    爭本票票款，何以於後二日會再向上訴人要求提高分紅比例
    ，兩份對話內容顯有出入，自難遽認上訴人所提出對話內容
    即為兩造間實質商議之內容。參以兩造均不爭執系爭本票原
    因關係係為擔保上訴人對被上訴人之借款及合作協議書。而
    依目前社會上一般商業行為交易常態，若當事人間約定以開
    立本票作為付款憑據或資為將來清償之擔保，大抵均會有發
    票日、到期日之記載，縱因係供將來清償之擔保，致未填載
    到期日，惟於債務屆期未受清償時，應認債務人有授權他方
    逕為填載之真意；否則，若未填載發票日、到期日或未授權
    填載，則如何擔保債權或資為付款之憑據，即簽發本票將無
    任何意義，有失擔保付款之本意。是上訴人前揭所述，與一
    般常情有違，不能採為有利於其之認定。此外，上訴人就其
    所陳之前揭事實，迄未能提出其他確切證據足資證明以實其
    說；是上訴人主張被上訴人未經其同意或授權，在系爭本票
    上偽填發票日及票面金額等情，應屬無據，洵屬無據，不足
    採信。
四、上訴人主張因系爭本票保證之合作協議書已於109年6月屆期
    ，並已返還投資款、借款及分配紅利予被上訴人，系爭本票
    擔保之原因關係已消滅，有無理由？
　⒈按當事人主張有利於己之事實，就其事實有舉證之責任；又
    私文書經本人簽名、蓋章或按指印者，推定為真正。民事訴
    訟法第277條、第358條第1項規定甚明。另票據債務人不得
    以自己與發票人或執票人之前手間所存抗辯之事由對抗執票
    人，票據法第13條本文定有明文。反面以觀，票據為無因證
    券，執票人行使票據上權利時，就其基礎之原因關係存在，
    並不負舉證責任，票據債務人固非不得以自己與執票人間就
    票據原因關係所生之抗辯事由對抗執票人，惟應就該抗辯事
    由之存在負主張及舉證之責。必待票據基礎之原因關係確立
    ，法院就原因關係進行實體審理時，當事人就該原因關係之
    成立或消滅有所爭執，方適用各該法律關係之舉證責任分配
    原則。至執票人於確認票據債權不存在之訴訟，固須依民事
    訴訟法第195條及第266條第3項之規定，負真實完全及具體
    化之陳述義務，惟尚不因此而生舉證責任轉換之效果（最高
    法院111年度台簡上字第16號、110年度台上字第1110號、10
    9年度台上字第3097號判決要旨參照）。
　⒉經查，系爭本票乃上訴人親自簽發，兩造就系爭本票為直接
    前後手等事實，為兩造所不爭執。而系爭本票之原因關係為
    擔保上訴人對被上訴人之借款及合作協議書，亦為兩造所不
    爭。上訴人雖主張按合作協議書第6條約定：「本合約協議
    書有效期限為簽訂日起計算，為期一年」，系爭本票保證之
    合作協議書已於109年6月屆期，系爭本票擔保之原因關係已
    消滅等語，惟上開約款僅生合作協議書自109年6月13日起向
    後終止之效力，上訴人於第1年之分配紅利義務當無從免除
    ，其既分別以附表所示二紙本票擔保上開合作協議書之投資
    款、分配紅利之履行及借款，被上訴人就該本票之債權自仍
    然存在，上訴人主張簽發該本票之原因關係消滅，洵屬無據
    。
　⒊至上訴人主張其已返還投資款及借款並有依約分配紅利云云
    ，已遭被上訴人否認，上訴人又未能提出任何證據證明已清
    償上開債務，所提出對話紀錄業經本院認定不可採如前，則
    上訴人以此原因關係消滅之抗辯而主張系爭本票債權原因關
    係已消滅，自非可採。
肆、綜上所述，被上訴人持有之系爭本票確係由上訴人所簽發擔
    保合作協議書之投資款、分配紅利之履行及借款，而現有卷
    內證據資料無從認定本件上訴人有任何清償之紀錄，系爭本
    票之原因關係自仍屬存在，上訴人之主張不足採信。從而，
    上訴人訴請確認被上訴人持有系爭本票之票據債權不存在云
    云，為無理由，原審為上訴人敗訴之判決，依法並無不合，
    上訴意旨指摘原判決不當，聲明廢棄改判，洵無理由，應予
    駁回。
伍、本件事證已臻明確，兩造其餘之攻擊或防禦方法及所舉證據
    ，經本院斟酌後，認為均不足以影響本判決之結果，爰不逐
    一論列，附此敘明。
陸、據上論結，本件上訴為無理由。依民事訴訟法民事訴訟法第
    436條之1第3項、第449條第1項、第78條判決如主文。  
中　　華　　民　　國　　111 　年　　7 　　月　　26　　日
                民事第四庭     審判長法官 王鏡明 
 　　　　　　　　              法      官 謝仁棠
                               法      官 姚銘鴻
附表：至清償日止利息按週年利率6%計算     
編號 發票日 票面金額 到期日 利息起算日（即提示日） 票據號碼 備考 1 108年6月14日 1,480,000元 未記載 110年2月9日 WG0000000  2 108年6月14日 84,000元 未記載 110年2月9日 WG0000000  
以上正本係照原本作成。
上訴人如不服本判決，僅得以適用法規顯有錯誤為理由，經本院
許可後始可上訴第三審；前項許可以原判決所涉及法律見解具有
原則上重要性者為限。提起上訴應於收受送達後20日內向本院提
起上訴狀同時表明上訴理由；判決宣示後送達前提起上訴者，應
於判決送達後10日內補提理由書狀。並應提出委任律師或具有律
師資格之人之委任狀；委任有律師資格者，如委任律師提起上訴
者，應一併繳納上訴裁判費。
中　　華　　民　　國　　111 　年　　7 　　月　　26　　日
                                  書記官　楊美芳